臺灣高等法院民事判決
110年度重上字第42號
上  訴  人  厚生玻璃工業股份有限公司

法定代理人  徐正青  


訴訟代理人  莊文玉律師
            陳國華律師                      
被 上訴 人  周嘉志  
            徐美麗  
共      同
訴訟代理人  凃莉雲律師
上列當事人間請求清償債務事件，上訴人對於中華民國109年10
月13日臺灣新北地方法院109年度重訴字第105號第一審判決提起
上訴，被上訴人並更正、減縮起訴聲明，本院於110年8月4日言
詞辯論終結，判決如下：
    主      文
上訴駁回。
第二審訴訟費用（除減縮部分外）由上訴人負擔。
原判決主文第一項更正、減縮為：上訴人應給付被上訴人周嘉志
、徐美麗每人各新臺幣參仟參佰參拾參萬參仟參佰參拾參元，及
均自民國一○七年七月十四日起至清償日止，按週年利率百分之
五計算之利息。
原判決主文第三項更正為：原判決更正、減縮後主文第一項於被
上訴人周嘉志、徐美麗每人各以新臺幣壹仟壹佰壹拾壹萬壹仟壹
佰壹拾壹元為上訴人供擔保後，得為假執行；但上訴人如各以新
臺幣參仟參佰參拾參萬參仟參佰參拾參元為被上訴人周嘉志、徐
美麗預供擔保後，得免為假執行。 
    事實及理由
壹、程序方面：
    按第二審為訴之變更或追加，非經他造同意，不得為之，但
    減縮應受判決事項之聲明者，不在此限，民事訴訟法第446
    條第1項、第255條第1項第3款定有明文；不變更訴訟標的，
    而補充或更正事實上或法律上之陳述者，非為訴之變更或追
    加，同法第463條準用第256條亦有明定；而原告在第二審減
    縮起訴之聲明者，該減縮部分雖經第一審判決，但因有此減
    縮，於該減縮範圍內使訴訟繫屬消滅，第一審判決應於減縮
    範圍內失效，第二審無庸再就減縮部分為裁判（最高法院76
    年度台上字第1659號裁判意旨參照）。經查：
　㈠被上訴人周嘉志、徐美麗（下分別稱其姓名，合稱被上訴人
    ）於原審係請求上訴人應給付新臺幣（下同）1億元，及自
    辦理清償提存翌日（即民國107年7月14日）起至清償日止，
    按週年利率5%計算之利息（見原審卷第11頁）。嗣被上訴人
    於本院陳明其真意乃主張上訴人應給付周嘉志、徐美麗每人
    各5千萬元本息，並更正其起訴聲明如上（見本院卷第159、
    160頁），揆諸被上訴人所為，係不變更訴訟標的而補充及
    更正其法律上之陳述，非為訴之變更或追加，應予准許。
　㈡而被上訴人上開請求經原審判決全部勝訴後（見本院卷第7頁
    ），上訴人不服提起上訴，被上訴人則於本院審理中將其起
    訴聲明予以減縮，僅請求上訴人應給付周嘉志、徐美麗每人
    各33,333,333元本息（見本院卷第160頁）等語。經核被上
    訴人所為，乃減縮應受判決事項之聲明，應予准許，且該減
    縮部分之訴訟繫屬消滅，第一審判決於其減縮之範圍內即失
    其效力，本院自無庸再就減縮部分為裁判。
貳、實體方面：
一、被上訴人主張：訴外人徐風楷前於民國78年8月7日以其所有
    坐落臺北市○○區○○段○○段000地號土地及其上同段000建號建
    物（權利範圍均為全部，下合稱系爭房地），為擔保上訴人
    對訴外人彰化商業銀行股份有限公司（下稱彰化銀行）借款
    債務（下稱系爭借款債務）之清償，設定本金最高限額1億
    元之抵押權予彰化銀行（下稱系爭抵押權）。徐風楷嗣於87
    年間死亡，由徐美麗及訴外人徐美榮、徐正青等3人為其繼
    承人而共同繼承系爭房地，並於分割後各取得應有部分1/3
    ，徐美榮復將其繼承取得系爭房地應有部分1/3以夫妻贈與
    方式移轉登記予周嘉志，故系爭房地變更為周嘉志、徐美麗
    及徐正青等3人所分別共有。又上訴人之負責人改由徐正青
    擔任，並由徐正青擔任系爭借款債務之連帶保證人，徐正青
    嗣於96年10月9日代上訴人向彰化銀行清償9,350萬元，並承
    受取得彰化銀行對上訴人之系爭借款債權及系爭抵押權；徐
    正青復以系爭借款債務已屆清償期未獲上訴人清償為由，於
    106年間持臺灣臺北地方法院（下稱臺北地院）106年度司拍
    字第162號拍賣抵押物裁定（下稱系爭拍賣抵押物裁定）為
    執行名義，向臺北地院民事執行處聲請以106年度司執字第1
    11845號（下稱系爭執行事件）拍賣系爭房地。伊為系爭房
    地之共有人，為免徐正青實行抵押權以致伊喪失系爭房地所
    有權，遂於107年7月13日向臺北地院提存所以107年度存字
    第1627號辦理清償提存1億元，代上訴人向徐正青清償系爭
    借款債務，業經徐正青於107年9月10日全數受取提存金1億
    元完畢，並於107年9月18日具狀撤回系爭執行事件之強制執
    行聲請，故伊依民法第881條之17準用第879條第1項前段規
    定，已承受取得徐正青對上訴人之系爭借款債權。嗣伊於10
    8年間依土地法第34條之1規定將系爭房地以3億元出售後，
    並將徐正青應分得之買賣價款，扣除「抵押權債務33,333,3
    34元」及其他應分攤之稅費及仲介服務費用後，餘額60,489
    ,996元於108年8月18日向臺北地院提存所以108年度存字第3
    04號辦理清償提存，是伊應於實際代償66,666,666元（1億
    元－33,333,334元，周嘉志、徐美麗每人各出資1/2）之限度
    內，承受取得徐正青對上訴人之系爭借款債權，伊自得依民
    法第881條之17準用第879條第1項前段規定及消費借貸之法
    律關係，請求上訴人返還周嘉志、徐美麗每人各33,333,333
    元，及自辦理清償提存翌日（即107年7月14日）起至清償日
    止，按週年利率5%計算之利息等語。於本院更正、減縮起訴
    聲明：㈠上訴人應給付周嘉志、徐美麗每人各33,333,333元
    ，及均自107年7月14日起至清償日止，按週年利率5%計算之
    利息；㈡願供擔保請准宣告假執行。（原審就上開部分為被
    上訴人勝訴之判決，並分別諭知准、免假執行之宣告，上訴
    人就加計法定遲延利息部分聲明不服，提起上訴；至於原審
    判決准許逾上開範圍部分，因被上訴人於本院減縮起訴聲明
    而失其效力，非屬本院審理範圍，茲不贅述）。並於本院答
    辯聲明：上訴駁回。
二、上訴人則以：伊雖不爭執被上訴人以實際代償之66,666,666
    元限度內承受取得系爭借款債權，惟就被上訴人另主張應加
    計自辦理清償提存翌日起算之法定遲延利息部分，並未說明
    渠等代償之金額中，何為債權原本？何為利息？伊對於利息
    自無須再支付任何遲延利息；而伊與徐正青間、兩造間均無
    任何利息或遲延利息之約定，被上訴人既自徐正青處承受債
    權人之地位，自不得對伊主張支付遲延利息；又縱認伊應支
    付遲延利息，被上訴人既無法舉證於提起本件訴訟前有催告
    伊清償之事實，仍應以起訴狀繕本送達之翌日為利息起算日
    ，而非以辦理清償提存之翌日即起算遲延利息等語，資為抗
    辯。並於本院上訴聲明：㈠原判決（除減縮部分外）關於命
    上訴人給付逾66,666,666元部分，及該部分假執行之宣告均
    廢棄；㈡上開廢棄部分，被上訴人在第一審之訴及假執行之
    聲請均駁回。
三、經查，徐風楷前於78年8月7日為擔保上訴人對於彰化銀行借
    款債務之清償，將系爭房地設定本金最高限額1億元之系爭
    抵押權予彰化銀行；嗣徐風楷死亡後，由徐美麗、徐美榮、
    徐正青等3人共同繼承系爭房地所有權，徐美榮復將其應有
    部分1/3贈與並移轉所有權登記予周嘉志；徐正青於96年10
    月9日代上訴人向彰化銀行清償9,350萬元，復持系爭拍賣抵
    押物裁定為執行名義，向臺北地院民事執行處聲請以系爭執
    行事件拍賣系爭房地；被上訴人於107年7月13日辦理清償提
    存1億元，經徐正青於107年9月10日全數受取，並於107年9
    月18日具狀撤回系爭執行事件之強制執行聲請；被上訴人將
    系爭房地以3億元出售後，將徐正青應分得之價款扣除「抵
    押權債務33,333,334元」及其他應分攤之費用後，於108年8
    月18日辦理清償提存60,489,996元等情，有民事爭點整理暨
    調查證據聲請狀（見原審卷第53、54頁）、系爭拍賣抵押物
    裁定、代位清償暨抵押權隨同移轉證明書（下稱系爭證明書
    ）（見本院卷第63、64、71頁）、臺北地院提存所107年度
    存字第1627號提存書、民事更正聲請狀、107年度取字第229
    3號領取提存物聲請書、民事撤回執行狀、不動產買賣契約
    書（見原審卷第105、185、109至110、107至108、169至175
    頁）、臺北地院提存所108年度存字第304號提存書（見本院
    卷第43頁）等件影本在卷可稽，並經原審調取系爭執行事件
    卷宗、臺北地院提存所107年度存字第1627號提存卷宗核閱
    無誤（見原審卷第51、125頁），自堪信為真。　
四、至於被上訴人復主張：伊於實際代償66,666,666元之限度內
    承受徐正青對上訴人之系爭借款債權，伊除得請求上訴人如
    數返還66,666,666元（即上訴人應給付周嘉志、徐美麗每人
    各33,333,333元）外，並應自辦理清償提存翌日即107年7月
    14日起加計法定遲延利息等情，而上訴人雖就周嘉志、徐美
    麗請求給付每人各33,333,333元乙節並不爭執，惟就被上訴
    人主張上開金額應另行加計法定遲延利息部分則予以否認，
    並以前揭情詞置辯，經查：
　㈠就被上訴人主張上訴人應給付周嘉志、徐美麗每人各33,333,
    333元而言：
　⒈按「借用人應於約定期限內，返還與借用物種類、品質、數
    量相同之物，未定返還期限者，借用人得隨時返還，貸與人
    亦得定1個月以上之相當期限，催告返還」，民法第479條第
    1 項定有明文。次按「就債之履行有利害關係之第三人為清
    償者，於其清償之限度內承受債權人之權利，但不得有害於
    債權人之利益」；「為債務人設定抵押權之第三人，代為清
    償債務，或因抵押權人實行抵押權致失抵押物之所有權時，
    該第三人於其清償之限度內，承受債權人對於債務人之債權
    」，民法第312條及修正後第879條第1項前段各有明定，而
    上開民法第879條規定則於最高限額抵押權之情形亦準用之
    （民法第881條之17規定參照）。是為消費借貸債務人提供
    不動產設定抵押權擔保之第三人，於為債務人向債權人清償
    消費借貸債務後，於清償之範圍內，因法定債之移轉而於其
    代為清償之範圍內，承受取得原債權人對債務人之消費借貸
    債權，自得依據消費借貸法律關係，請求債務人清償該消費
    借貸債務。
　⒉查上訴人前向彰化銀行借款，並由徐風楷提供系爭房地設定
    系爭抵押權為擔保；而徐正青為系爭借款債務之連帶保證人
    ，其於96年10月9日以利害關係人身分向彰化銀行清償9,350
    萬元後，彰化銀行將其持有之借據、本票及他項權利證明書
    、抵押權設定契約書等債權證明文件全數交付徐正青，由徐
    正青自行辦理抵押權移轉登記（見本院卷第71頁）；被上訴
    人於徐正青實行抵押權而聲請拍賣系爭房地時，於107年7月
    13日辦理清償提存1億元（嗣以徐正青前述應分得之系爭房
    地買賣價款扣回33,333,334元，故實際清償金額應為66,666
    ,666元），代償上訴人對於徐正青之系爭借款債務，依上開
    說明，被上訴人自應承受取得徐正青對於上訴人之債權人地
    位，是被上訴人主張依民法第881條之17準用第879條第1項
    前段規定及消費借貸之法律關係，請求上訴人清償借款債務
    66,666,666元（周嘉志、徐美麗每人各出資一半，故上訴人
    應給付周嘉志、徐美麗每人各33,333,333元，見本院卷第15
    9、160頁），既為上訴人所不爭執（見本院卷第37頁），自
    屬有據，應予准許。
　㈡就被上訴人主張本件應自其辦理清償提存翌日加計法定遲延
    利息而言：
　⒈按民法第879條第1項前段之規定，係屬法定債之移轉，原債
    權人對於債務人之債權本息，雖因保證人（利害關係人）清
    償或實行抵押權獲償，而於清償之限度內當然移轉予該保證
    人、物上保證人，然該保證人、物上保證人得請求債務人給
    付之法律關係，仍為原來之債權債務關係（行使原債權之權
    利），並非新成立之法律關係。次按「遲延之債務，以支付
    金錢為標的者，債權人得請求依法定利率計算之遲延利息」
    ；「給付有確定期限者，債務人自期限屆滿時起，負遲延責
    任」；「應付利息之債務，其利率未經約定，亦無法律可據
    者，週年利率為百分之5」，民法第233條第1項、第229條第
    1項、第203條分別定有明文。是金錢債權即無約定利息，而
    於債務人清償遲延時，債權人亦得請求遲延利息（最高法院
    18年上字第433號判例意旨參照）；又遲延之債務以支付金
    錢為標的者，不問其債務是否原應支付利息，債權人均得請
    求依法定利率計算之遲延利息，不過應付利息之債務，有較
    高之約定利率時，從其約定利率計算遲延利息，並不以債務
    之有約定利率，為遲延利息請求權之發生要件（最高法院22
    年上字第3536號判例意旨參照）。準此，金錢債權縱未約定
    應支付利息或遲延利息，或未約定利率，債權人仍得請求遲
    延利息。再金錢債務之遲延利息，如其約定利率較法定利率
    為高者，依民法第233條第1項但書之規定，固應從其約定，
    但此項約定利率如債權人不能證明者，債權人僅得請求依法
    定利率計算之遲延利息。　
　⒉查徐正青於106年間以系爭借款債務已屆清償期而未獲上訴人
    清償為由，向臺北地院聲請准予拍賣系爭房地，經臺北地院
    於106年6月28日以系爭拍賣抵押物裁定准許在案（見本院卷
    第63、64頁），足見於臺北地院裁定准許拍賣系爭房地時，
    系爭借款債務已屆清償期而陷於遲延狀態甚明，是依上開說
    明，於被上訴人辦理清償提存後，即於代償範圍內承受取得
    徐正青對上訴人之債權人地位（徐正青乃自彰化銀行承受取
    得對上訴人之債權人地位），其於本件得請求上訴人給付之
    法律關係，仍為原債權之權利，而非新成立之法律關係，從
    而原債權至遲於106年6月28日既已遲延，自非未定有清償期
    限之債務，且無論彰化銀行與上訴人間、徐正青與上訴人間
    、兩造間就系爭借款債務是否有約定利息或遲延利息，被上
    訴人仍得請求上訴人支付遲延利息，而本件並無證據顯示系
    爭借款債務有約定較法定利率即週年利率5%為高之利率，是
    被上訴人主張上訴人應於其辦理清償提存之翌日（即107年7
    月14日，見原審卷第105頁）起負返還借款之遲延責任，並
    應附加依法定利率（即週年利率5%）計算之遲延利息償還之
    ，洵為有理，應予准許。至於上訴人辯稱系爭借款債務並無
    利息或遲延利息之約定，且應以原審起訴狀繕本送達翌日（
    即109年2月13日，見原審卷第27頁）視為對伊之催告而起算
    遲延利息云云，均非有據，不可採信。　
　⒊上訴人又辯稱被上訴人所提存之金額有部分係代償利息，依
    民法第233條第2項之規定，不可以再加計遲延利息等情，惟
    查：
　⑴系爭借款債務之原始債權人為彰化銀行，而系爭借款債務於9
    6年10月9日徐正青代償時，累積借款本金為1億8百萬元、利
    息為267,570元、無違約金，總計為1億8百26萬7,570元，嗣
    徐正青以利害關係人身分代上訴人向彰化銀行清償9,350萬
    元後，彰化銀行即將其持有之借據、本票及他項權利證明書
    、抵押權設定契約書等債權證明文件全數交付徐正青，並由
    徐正青自行辦理抵押權移轉登記等情，有系爭證明書可稽（
    見本院卷第71頁）。由上可知，於徐正青代上訴人向彰化銀
    行清償系爭借款債務時，其累積之借款本金已高達1億8百萬
    元（尚不含利息），超出徐正青實際向彰化銀行給付之9,35
    0萬元，則彰化銀行既將其持有之債權證明文件全數交付徐
    正青，並同意由徐正青自行辦理抵押權移轉登記，而於系爭
    證明書未為任何保留部分借款債權本息之意思表示，顯見徐
    正青乃完全承受彰化銀行對上訴人之債權人地位，非僅限於
    其實際給付之9,350萬元範圍內而已，亦即彰化銀行之真意
    乃將其對上訴人之本金1億8百萬元借款債權本息全數移轉予
    徐正青，並非部分移轉。
　⑵嗣徐正青以抵押權人身分向臺北地院聲請拍賣系爭房地，而
    系爭抵押權為本金最高限額1億元之最高限額抵押權（見原
    審卷第53頁），惟其所擔保之借款債權本金既為1億8百萬元
    ，已超過本金1億元之擔保上限，則超過部分之借款本金及
    利息非為系爭抵押權所擔保之範圍，而屬無優先權之普通債
    權，顯非徐正青以抵押權人身分，於系爭執行事件所得分配
    受償之範圍。又被上訴人為系爭房地共有人，因受抵押權登
    記效力之追及，於系爭執行事件中辦理清償提存1億元（嗣
    以徐正青前述應分得之系爭房地買賣價款扣回33,333,334元
    ，故實際清償金額應為66,666,666元），徐正青於受取該提
    存金後即撤回系爭執行事件之強制執行聲請，業如前述，足
    見被上訴人於系爭執行事件所提存代償之金額，既經徐正青
    以抵押權人身分受取，而徐正青於系爭執行事件縱經拍賣系
    爭房地，所得分配受償者，亦僅為系爭借款債權中之本金1
    億元而已，其餘本金及利息已超過系爭抵押權所擔保之範圍
    而不得受償，是被上訴人所代償者，全屬系爭借款債權之本
    金，而無利息，從而被上訴人代償後所法定移轉之債權範圍
    ，亦為系爭借款債權之本金，而非利息，自不生利息不得再
    加計遲延利息之問題，上訴人此部分所辯，亦非有理，礙難
    採認。
五、綜上所陳，被上訴人依民法第881條之17準用第879條第1項
    前段規定及消費借貸之法律關係，請求上訴人給付周嘉志、
    徐美麗每人各33,333,333元，及均自107年7月14日起至清償
    日止，按週年利率5%計算之利息，洵屬有據，應予准許。從
    而原審就上開應准許部分，為上訴人敗訴之判決，於法並無
    不合，上訴人猶執前詞指摘原判決此部分不當，求予廢棄改
    判，為無理由，應駁回其上訴。又原判決主文第1項關於命
    上訴人給付部分，業據被上訴人減縮並更正起訴聲明如前所
    述，爰於本判決敘明命上訴人給付範圍如主文第3項所示，
    並將原判決主文第3項命兩造應供擔保金額更正如主文第4項
    所示。
六、本件事證已臻明確，兩造其餘之攻擊或防禦方法及所用之證
    據，經本院斟酌後，認為均不足以影響本判決之結果，爰不
    逐一論列，併此敘明。
七、據上論結，本件上訴為無理由，依民事訴訟法第449條第1項
    、第78條，判決如主文。
中　　華　　民　　國　　110 　年　　8 　　月　　18　　日
                  民事第十四庭  
                        審判長法  官  蔡和憲
                              法  官  邱靜琪
                              法  官  周珮琦
正本係照原本作成。
如不服本判決且上訴利益逾150萬元者，應於收受送達後20日內
向本院提出上訴書狀，其未表明上訴理由者，應於提出上訴後20
日內向本院補提理由書狀（均須按他造當事人之人數附繕本）上
訴時應提出委任律師或具有律師資格之人之委任狀；委任有律師
資格者，另應附具律師資格證書及釋明委任人與受任人有民事訴
訟法第466 條之1第1項但書或第2項所定關係之釋明文書影本。
如委任律師提起上訴者，應一併繳納上訴審裁判費。
中　　華　　民　　國　　110 　年　　8 　　月　　18　　日
                              書記官  強梅芳